臺灣高等法院臺中分院民事裁定　　　　　96年度破抗字第45號
抗告人　甲○○
上列抗告人因聲請宣告破產事件，對於民國96年7月8日臺灣臺中
地方法院96年度破字第73號裁定提起抗告，本院裁定如下：
    主  文
原裁定廢棄，發回臺灣臺中地方法院。
    理  由
一、抗告人於原法院聲請意旨略以：抗告人為替友人脫困、籌措
    父親喪葬費及自身生活開銷，而向銀行借貸應付，積欠中國
    信託商業銀行新臺幣（下同）117 萬0101元、台北富邦商業
    銀行20萬8939元、國泰世華銀行32萬8305元、誠泰商業銀行
    即台灣新光銀行6萬3582元、遠東國際商業銀行3萬2814元、
    萬泰商業銀行19萬9809元、台新國際商業銀行80萬2827元、
    大眾商業銀行14萬5301元、安泰商業銀行84萬8878元、慶豐
    商業銀行1萬8861元、友邦國際信用卡公司 12萬3468元、美
    國運通國際公司24萬2149元、中國汽車工業股份有限公司50
    萬元，以上合計 468萬5034元，而抗告人工作不穩定又無固
    定收入，現有資產僅現金12萬2000元，就所負債務扣除現有
    資產後顯已超過現實資產，已無力清償債務，為此爰聲請宣
    告破產等語。
二、原法院以：破產，對債務人不能清償債務者，宣告之，為破
    產法第57條所明定。又依同法第 148條規定之旨趣，除債務
    人之財產不敷清償破產財團之費用及財團之債務外，尚難認
    無宣告破產之實益。是以法院就破產之聲請，應依職權為必
    要之調查，倘債務人確係毫無財產可構成破產財團，或債務
    人之財產不敷清償破產財團之費用及財團之債務，無從依破
    產程序清理其債務時，始得以無宣告破產之實益，裁定駁回
    聲請，此觀司法院25年院字第1505號解釋自明。經查，抗告
    人現有資產僅現金12萬2000元，別無其他財產，依95年度綜
    合所得稅扶養親屬免稅額之每人 7萬7000元計算，抗告人每
    年至少即需支出其個人必要之生活費 7萬7000元。且本件如
    宣告抗告人破產，抗告人尚須支付破產管理人之報酬，而破
    產管理人之報酬如以最低基本工資每月 1萬5840元計算，每
    年至少須支出 19萬0080元（即1萬5840元×12月＝19萬0080
    元）。則抗告人每年應支出之財團費用至少應包括破產管理
    人之報酬及破產人之必要生活費為 26萬7080元（即7萬7000
    元＋19萬0080元＝26萬7080元）。再依各級法院辦案期限實
    施要點第 2點第2項之規定，破產事件之辦案期長為2年，抗
    告人在2年之破產期間應支付之財團費用共計53萬4160元（
    即26萬7080元×2年＝ 53萬4160元）。是依抗告人所主張其
    現有財產，僅扣除上開破產管理人之報酬及破產人之必要生
    活費，即已無餘額可供構成破產財團，自無法清償破產債權
    ，與首揭破產制度之本旨不合，應認本件無宣告破產之實益
    。原法院因之駁回抗告人之聲請。
三、抗告意旨略以：破產法第1 條與第57條之「不能清償」，據
    學者闡述，其真正意涵係指對於金錢債務長久不能清償、對
    於應即時清償之金錢債務不能清償、債務人財產狀態客觀的
    不能清償，以及債務人向外表示停止支付，推定為不能清償
    。抗告人積欠債務，並非蓄意奢侈揮霍，乃因替女友之兄長
    及好友處理鉅額債務，復因父親往生，需花費喪葬費所致。
    現在所得即便不吃不喝，亦難以償還債務之本息。原法院明
    知抗告人之聲請破產，並無不符法定宣告破產之要件，且現
    有財產又足以負擔破產財團費用及財團債務，原法院竟不能
    持平審認，損害抗告人之權利。又依最高法院86年度台抗字
    第479 號裁定，以及臺灣高等法院85年度抗字第508 號裁定
    之旨趣，僅需客觀上負債大於資產，即符合「不能清償債務
    」之情況，至於原法院對於抗告人之負債及資產之計算，並
    不正確，是以抗告人所餘財產尚足以支付破產程序之費用及
    分配債務。倘若依原法院之認定，抗告人則表示願放棄其破
    產法第95條生活費之權利，並提出生活費權利捨棄切結書，
    將現時所餘之財產均用以優先清償債務，是抗告人請求宣告
    破產應有理由，乃原法院裁定駁回抗告人之聲請，顯有違誤
    等語。
四、按破產係對債務人不能清償債務者宣告之；又破產宣告後，
    如破產財團之財產不敷清償財團費用及財團債務時，法院因
    破產管理人之聲請，應以裁定宣告破產終止，破產法第57、
    148 條分別定有明文。又法院就破產之聲請，應依職權為必
    要之調查，除債務人之財產不敷清償破產財團之費用及財團
    之債務外，尚難認無宣告破產之實益 (司法院25年院字第15
    05號解釋、最高法院86年度台抗字第479 號裁定參照）。又
    破產法第84條規定「破產管理人之報酬，由法院定之」，向
    例係由承辦法官斟酌案情繁簡，破產管理人處理破產財團之
    財產難易，時間長短，分配是否適當為根據，參考案情酌奪
    而核定之。如專以從事勞務工作之基本工資計算破產管理人
    之報酬，則欠妥適（最高法院96年度台抗字第428 號裁定、
    臺灣高等法院暨所屬法院67年度法律座談會民事類第48號提
    案審查意見參照）。
五、經查，抗告人主張其工作不穩定又無固定收入，現有資產僅
    現金12萬2000元，而其現有負債總額為468 萬5034元，認其
    負債總額已超過總資產，已陷於不能清償之困境，因而聲請
    法院准其破產宣告，固據其提出債務人之財產狀況說明書、
    債權人清冊與債務人財產目錄在卷可參（見原審卷第23至25
    頁）。惟抗告人是否尚有其他財產或信用能力，且是否確實
    積欠中國信託商業銀行等10家銀行、友邦國際信用卡公司、
    美國運通國際公司與中華汽車工業股份有限公司，合計 468
    萬5034元之債務，均未據原法院依職權詳予調查。又依上所
    述，倘宣告破產，破產管理人之報酬，由法院定之，而有關
    破產管理人酬金之釐定，依上述實務見解，應由承辨法官斟
    酌案情繁簡、破產管理人處理破產財團之財產難易、時間長
    短、分配是否適當為根據，酌奪而核定之。本件抗告人所積
    欠債務，複雜性不大，而構成破產財團之上開現金，亦屬單
    純，破產管理人處理破產財團之財產並非甚為困難，所需財
    團費用及財團債務衡情非多，參考稽徵機關核算95年度執行
    業務者收入標準（ 96年3月7日台財稅字第09604517860號令
    ）所定，即按標的物財產價值百分之 9計算破產管理人之報
    酬。原裁定以每月最低基本工資及破產案件辦案期限 2年計
    算破產管理人之報酬，實非允當。從而其據以認定依抗告人
    所述，其現有財產於扣除破產管理人之報酬後，已無餘額可
    供構成破產財團，自無法清償破產債權，因而認抗告人聲請
    宣告破產無實益，無宣告破產之必要，裁定駁回抗告人之聲
    請，尚嫌速斷。抗告意旨指摘原裁定不當，求予廢棄，為有
    理由，應由本院將原裁定廢棄，發回原法院更為適法之裁定
    。
五、據上論結，本件抗告為有理由，依破產法第 5條、民事訴訟
    法第495條之1第1項、第492條，裁定如主文。
中　　華　　民　　國　　96　　年　　9 　　月　　21　　日
                  民事第三庭    審判長法　官　陳照德
　　　　　　　　　　　      　　　　　法　官  朱　樑
　　　　　　　　　　　      　　　　　法　官  曾謀貴
以上正本係照原本作成。
再為抗告應以適用法規顯有錯誤為理由，並經本院之許可，該許
可以原裁定所涉及之法律見解具有原則上之重要性者為限。
如提起再抗告者應於裁定送達後十日內向本院提出抗告理由狀（
須按照他造人數附具繕本）並繳納抗告裁判費新臺幣壹仟元，同
時委任律師或具有律師資格之關係人為代理人。
                                      書記官　王麗珍
中　　華　　民　　國　　96　　年　　9 　　月　　21　　日
                                                      Ｃ
